臺灣臺中地方法院民事判決　99年度訴字第2443號
原　　　告　財團法人張明王國秀文教基金會
法定代理人　張天任
訴訟代理人　廖志祥律師
被　　　告　賴振銘
訴訟代理人　錢守澤
被　　　告　張墩
訴訟代理人　張本湧
當事人間拆屋還地等事件，本院於民國100年6月14日言詞辯論終
結，判決如下：
    主    文
被告賴振銘、張墩應將坐落臺中市○區○村段三五七之二地號
土地如附表及附圖所示之物拆除，並將土地交還原告。
被告賴振銘應自民國九十九年九月二十一日起至交還第一項土地
之日止，按月給付原告新台幣壹仟陸佰零伍元。
被告張墩應自民國九十九年九月二十一日起至交還第一項土地
之日止，按月給付原告新台幣壹佰捌拾柒元。
訴訟費用由被告賴振銘負擔四十八分之四十三，餘由被告張墩
負擔。
本判決於原告依序以新台幣拾陸萬伍仟伍佰元、肆萬貳仟伍佰
元為被告賴振銘、張墩供擔保後，得假執行。
    事實及理由
壹、程序部分：
（一）被告賴振銘未於言詞辯論期日到場，核無民事訴訟法第
      386條各款所列情形，爰依原告之聲請，由其一造辯論而
      為判決。
（二）按訴狀送達後，原告不得將原訴變更或追加。但請求之基
      礎事實同一、擴張或減縮應受判決事項之聲明者，不在此
      限，民事訴訟法第255條第1項第2款、第3款分別定有明文
      。本件原告起訴請求：1.被告賴振銘應將坐落臺中市○區
      ○村段357之2地號土地如台中市中正地政事務所中正電謄
      字第239941號地籍圖謄本所示A部分、面積48平方公尺（
      面積以實測為準）之物拆除，並將土地返還原告。2.被告
      賴振銘應自民國99年9月21日起至前項土地騰空返還之日
      止，按月給付原告新台幣（下同）1,792元。嗣於訴訟進
      行中，追加被告張墩並變更聲明為如主文所示。依上開
      法律規定，可認係基於同一之法律關係基礎事實為聲明之
      縮減及追加，依前開說明，應予准許。
貳、實體部分
一、原告起訴主張：
（一）坐落臺中市○區○村段357之2地號土地（下稱系爭土地）
      為訴外人張王國秀生前與訴外人張幼澐分別共有，應有部
      分各二分之一，張王國秀生前即預立遺囑表示將系爭土地
      應有部分之所有遺贈予原告，迨張王國秀歿後，訴外人張
      幼澐秉承張王國秀遺願亦將其應有部分一併贈與原告，於
      99年9月21日由原告取得系爭土地之全部。訴外人張王國
      秀生前於97年2月25日委託臺中市中正地政事務所複丈系
      爭土地時，發現系爭土地遭被告等無權占用多年並建築地
      上物，即委託原告代為催討返還系爭土地，並發函提議由
      被告賴振銘價購系爭土地，俾終局解決系爭土地遭無權占
      用之紛爭，然被告賴振銘均置之不理；如今系爭土地已移
      轉為原告所有，爰依所有物返還請求權，請求被告等拆屋
      還地。
（二）按建築房屋之基地租金，依土地法第105條準用同法第97
      條規定，以不超過該土地申報價額年息10％為限；計算相
      當於租金之利益，除應以不動產之價值為基礎外，尚須斟
      酌不動產所處位置、工商繁榮情形，利用基地之經濟價值
      及所受利益等項，以為決定。系爭土地面臨榮華街，距離
      台中市○○路與崇德路交叉口僅數百公尺，鄰近北屯國小
      與省三國小，生活機能健全，交通便利，工商堪稱繁榮等
      情，而本件被告2人無權占有系爭土地如附表及附圖（臺
      中市中正地政事務所100年3月24日中正地所二字第100000
      3354號函所附土地複丈成果圖）所示，致原告無法使用收
      益，依社會通常觀念，被告2人獲有相當於租金之不當得
      利，並因此致原告受有無法使用收益該土地之損害，則原
      告自得本於不當得利之法律關係請求被告等給付相當於租
      金之不當得利。依上開規定，被告等應返還之利益，原告
      認為以土地申報總價年息8％計算為適當。又原告係於99
      年9月21日取得系爭土地，而系爭土地自99年1月起之申報
      地價為每平方公尺5,600元，故原告得請求被告賴振銘自9
      9年9月21日起按月給付之不當得利1,605元，及請求被告
      張墩自99年9月21日起按月給付之不當得利187元。並聲
      明：如主文所示。
二、被告則以：
（一）被告賴振銘未於最後言詞辯論期日到庭，據其之前到庭稱
      ：早在60年即向訴外人林錦東、蕭景訓購買台中市○區○
      村段357-3、台中市○區○○○段258-36地號土地，系爭
      土地是由357-3地號分割出來的，只是在當時因為是道路
      預定用地故無法過戶，直到76、77年間王國秀有跟戶政機
      關的人來鑑界，伊就已經向王國秀表明系爭土地是伊所買
      的，所以當時王國秀並無鑑界，且要伊趕快辦過戶。系爭
      土地係因伊之疏失，未於買賣時過戶，現在僅剩畸零地，
      伊願意將該土地返還予原告等語置辯。並聲明：原告之訴
      駁回。
（二）被告張墩則以：96年11月9日伊承租水利地時，以為是
      伊可以進出的地方，並不知系爭土地為他人所有。遮雨棚
      已經搭建好10幾年了，是伊搭建的。伊願意拆除遮雨棚，
      將土地返還原告等語置辯。並聲明：原告之訴駁回。
三、法院之判斷：
（一）按所有人對於無權占有或侵奪其所有物者，得請求返還之
      ；對於妨害其所有權者，得請求返還之；對於妨害其所有
      權者，得請求除去之；有妨害其所有權之虞者，得請求防
      止，民法第767條定有明文。原告主張其為系爭土地所有
      權人，業據其提出土地登記謄本為證。被告賴振銘雖以其
      在60年時向訴外人林錦東、蕭景訓購買台中市○區○村段
      357-3、台中市○區○○○段258-36地號土地，系爭土地
      是由357-3地號分割出來的云云，並提出買賣承諾書為據
      。惟系爭土地早於53年11月11日分割自台中市○區○村段
      357地號，於54年10月13日登記為張王國秀、張幼澐共有
      各2分之1，於60年間之地號並無變動等情，有臺中市中正
      地政事務所100年3月18日中正地所一字第1000003094號函
      所附系爭土地人工登記簿謄本及異動索引在卷可憑，故被
      告賴振銘之辯稱，自無可取。
（二）原告主張被告賴振銘、張墩2人於系爭土地上建有（或
      搭蓋）如附表及附圖所示之物而無權占有系爭土地，為被
      告所不爭執，復經本院會同原告複代理人至現場勘驗屬實
      ，並囑託臺中市中正地政事務所就系爭建物占用系爭土地
      之位置與面積加以測量，並有該所100年3月24日中正地所
      二字第1000003354號函所附土地複丈成果圖（即附圖）附
      卷可稽，堪信真實。被告賴振銘、張墩占有原告所有之
      系爭土地，既無合法權源，原告自得依民法第767條之規
      定，請求被告賴振銘、張墩拆除如附表及附圖所示之物
      ，並將土地交還原告，洵屬有據。
（三）再按無法律上之原因而受利益，致他人受損害者，應返還
      其利益；雖有法律上之原因，而其後已不存在者，亦同。
      民法第179條定有明文。土地及房屋為價值不斐之不動產
      ，無權占有他人土地、房屋，可能獲得相當於租金之利益
      為社會通常之觀念。本件被告賴振銘、張墩占用系爭土
      地無合法權源，即係無法律上原因而受有相當於租金之利
      益，且致原告受有損害，原告自得依不當得利之法律關係
      請求被告返還其利益。又按城市地方房屋之租金，以不超
      過土地及其建築物申報總價年息10%為限，土地法第97 條
      定有明文。再無權占有他人土地，可能獲得相當於租金之
      利益為社會通常之觀念，而無權佔用人所獲得相當於租金
      之利益，其租金額之多寡，除以基地申報地價為基礎外，
      尚須斟酌基地之位置，工商業繁榮之程度，承租人利用基
      地之經濟價值及所受利益等項，並與鄰地租金相比較，以
      為決定，並非必達申報總地價年息10%最高額（最高法院
      61年台上字第1695號、68年台上字第3071號判例意旨參照
      ）。系爭土地於99年1月之申報地價，別為每平方公尺5,
      600元，有地價謄本附卷可考。系爭土地上有如附圖所示
      之地上物，有現場照片及本院100年3月14日勘驗測量筆錄
      附卷可稽。本院審酌系爭土地上之建物材質等，以及系爭
      土地面臨榮華街，距離台中市○○路與崇德路交叉口僅數
      百公尺，鄰近北屯國小與省三國小，生活機能健全，交通
      便利，工商堪稱繁榮等情，認原告得請求相當於租金之損
      害，以年息8％計算為適當。故被告賴振銘應自99年9月21
      日起至交還土地止，按月給付原告1,605元（計算式：5,
      600×43平方公尺×8％÷12＝1,605元，元以下四捨五入
      ，下同）；被告張墩應自99年9月21日起至交還土地之
      日止，按月給付原告187元（計算式：5,600×5平方公尺
      ×8％÷12＝187元）。
（四）綜上所述，原告依所有物返還請求權，請求被告2人應分
      別將如附表及附圖所示之物拆除，並將上開部分之土地交
      還原告；並依不當得利返還請求權，請求被告賴振銘自99
      年9月21日起至交還主文第一項土地之日止，按月給付原
      告1, 605元；被告張墩自99年9月21日起至交還主文第
      一項土地之日止，按月給付原告187元相當於租金之損害
      金，為有理由，應予准許。
五、原告陳明願供擔保，請求宣告假執行，經核無不合，爰酌定
    相當之擔保金額准許之。
六、訴訟費用負擔之依據：民事訴訟法第78條、第85條第1項但
    書。
中    華    民    國   100    年    7     月    5     日
                  民事第三庭    法  官  陳宗賢
正本係照原本作成。
如對本判決上訴，須於判決送達後20日內向本院提出上訴狀。如
委任律師提起上訴者，應一併繳納上訴審裁判費。
中    華    民    國   100    年    7     月    5     日
                                書記官
附表：
┌───┬─────┬─────────┬──────┐
│姓  名│應拆除之物│占用土地面積（平方│備註        │
│      │及應交還之│公尺）            │            │
│      │空地之附圖│                  │            │
│      │編號      │                  │            │
├───┼─────┼─────────┼──────┤
│賴振銘│（a）     │30                │點編號1-6連 │
│      │          │                  │線所示圍牆所│
│      │          │                  │圍之空地面積│
│      ├─────┼─────────┼──────┤
│      │（b）     │6                 │廁所        │
│      ├─────┼─────────┼──────┤
│      │（c）     │5                 │廁所主體前之│
│      │          │                  │空地及擋牆  │
│      │          │                  │            │
│      ├─────┼─────────┼──────┤
│      │（d）     │2（虛線左側圍成部 │鐵架        │
│      │          │分為鐵架涵蓋範圍，│            │
│      │          │本部分面積計算係扣│            │
│      │          │除與編號（e）投影 │            │
│      │          │重疊之面積）      │            │
│      ├─────┼─────────┼──────┤
│      │點編號    │                  │圍牆        │
│      │2-6連線   │                  │            │
├───┼─────┼─────────┼──────┤
│張墩│（e）     │5                 │遮雨棚      │
└───┴─────┴─────────┴──────┘